臺灣苗栗地方法院民事裁定　　　　　 100年度消債更字第16號
債　務　人　溫秀安
上列當事人因消費者債務清理事件聲請更生，本院裁定如下：
    主  文
聲請駁回。
聲請費用壹仟元由聲請人負擔。
    理  由
一、按債務人與金融機構協商成立者，不得聲請更生或清算，但
    因不可歸責於己之事由，致履行顯有重大困難者，不在此限
    ；本條例施行前，債務人依金融主管機關協調成立之中華民
    國銀行公會會員辦理消費金融案件無擔保債務協商機制與金
    融機構成立之協商，準用前項之規定；消費者債務清理條例
    第151 條第5 項、第6 項分別定有明文。
二、債務人聲請意旨略以：聲請人因消費借貸、自用住宅借款、
    信用卡或現金卡契約，對金融機構負擔債務，其因有不能清
    償債務之情事，遂於消費者債務清理條例施行後，以書面向
    最大債權金融機構竹南信用合作社（現為玉山商業銀行股份
    有限公司）請求共同協商債務清償方案，約定自99年9 月10
    日起，分180 期、每月還款新臺幣( 下同) 5,507 元以清償
    債務，惟依聲請人每月所得，扣除個人每月必要生活支出、
    聲請人父母之扶養費用後，顯無法負擔協商還款條件，有不
    能清償債務或有不能清償債務之虞之情事，爰依法聲請准予
    更生等語。
三、按更生程序係為保護有更生誠意之債務人而設，債務人如不
    配合法院而為協力行為，即足認其欠缺清理債務之誠意，且
    無聲請更生之真意，自無加以保護之必要（消費者債務清理
    條例第9 條、第46條參照）。次按債務人與金融機構協商成
    立者，除非因不可歸責於己之事由，致履行顯有重大困難，
    否則不得聲請更生或清算，消費者債務清理條例第151 條第
    5 項規定甚明，其立法意旨係基於債務清償方案成立後，應
    由債務人誠實遵守信用履行協商還款條件，惟於例外情形下
    發生情事變更，在清償期間收入或收益不如預期，致該方案
    履行困難甚或履行不能，因不可歸責於己之事由，始能聲請
    更生或清算。此項規定旨在避免債務人任意毀諾已成立之協
    商，濫用更生或清算之裁判上債務清理程序，蓋債務清償方
    案係經當事人行使程序選擇所為之債務清理契約，債務人應
    受該成立之協議所拘束。又所謂「不可歸責於己之事由」，
    係指出於非己身所能控制之自然力或其他人為事由，具有猝
    然性而不能預知，非人力所能參與或所能阻止，而陷於不能
    履行承諾償還自己之債務者而言，例如債務人於履行清償期
    間遭逢重大意外災害，如車禍、火災、或罹患重大不治之惡
    疾而喪失工作能力；債務人負擔家計生活之職業工作，突然
    非自願性失業，而可預見的、持續性的無法就業謀生；因遭
    逢不可抗力之天然災害，如地震、颱風、水災而因其損害甚
    鉅致無力清償等情事。
四、依聲請人所提全國財產稅總歸戶財產查詢清單所載，其名下
    尚擁有坐落於三義鄉○○段907-5 地號土地及其上門牌號碼
    三義鄉雙湖7 之9 號房屋等2 筆不動產，而此二筆不動產業
    經本院民事執行處拍賣程序拍定，此有本院100 年度司執字
    第2731號執行事件卷宗可憑，聲請人原有債務數額可望大幅
    減少，其每月還款之負擔亦隨之降低，而聲請人為63年4 月
    11日生，現年37歲，正值壯年，距勞動基準法所定之法定退
    休年齡65歲，尚可工作28年，聲請人現雖主張其以打零工維
    生，收入不穩定，惟其曾可月收入81,000元（見本院卷第
    142 頁），另於98年前置協商時自陳月收入尚有28,000元（
    見本院卷第160 頁），可認聲請人有一定之工作能力以獲得
    固定收入，倘能從事一定之工作以增加收入，並更節約支出
    減少開銷，應可將其債務清償完畢，是依聲請人現有之資產
    及工作能力，仍有將上開債務如數清償之可能，並無其所稱
    不能清償債務或有不能清償債務之虞之情事。至聲請人雖陳
    明其尚積欠民間債權人石賢文172 萬3500元等語，而債權人
    石賢文到庭陳稱聲請人積欠其600 餘萬元等語，然消費者債
    務清理條例所稱消費者，指五年內未從事營業活動或從事營
    業額平均每月20萬元以下小規模營業活動之自然人，消費者
    債務清理條例第2 條第1 項、第2 項定有明文，其之法意旨
    為「為符合費用相當性原理及程序經濟原則，本條例適用對
    象為自然人，並限定其範圍為最近五年內未從事營業活動者
    ，例如：單純受領薪水、工資之公務員、公司職員、勞工等
    ；或從事小規模營業活動者，例如：計程車司機、小商販等
    ，不論渠等負債務之原因是否因消費行為而生，均得利用較
    和解、破產程序簡速之更生及清算程序清理債務，助益其適
    時重建更生。」，如因非小規模之營業活動而致負債，屬於
    營業風險而生之負債，應非消費者債務清理條例所欲規範之
    債務，而有關聲請人積欠債權人石賢文之事由，聲請人就此
    部分陳稱：「( 法官問：既然建商有積欠債權人石賢文債務
    ，為何是由你向建商買房子並抵銷材料款？) 因為賣材料給
    建商，是我跑的案子。」等語，債權人石賢文則陳稱：「(
    法官問：為什麼你的員工會積欠你債務？) 這個建商是台中
    縣的建商，建商是用介紹他女兒，騙債務人買房子。債務人
    在跑這一件業務時，應該要向建商拿回本票，結果卻是帶回
    買房子的契約書。我就跟債務人說這個契約必須要解除，可
    是債務人堅持要買這個房子，因為那個時候，債務人已經跟
    建商簽訂契約。」等語，可見聲請人係基於個人之意思決定
    ，於從事相關營業活動時，將上開建商或債權人石賢文( 亦
    非小規模營業人) 之非小規模營業活動之標的轉為個人之負
    債，其利害關係狀態實與一般營業人承擔營業風險無異，是
    聲請人就此部分所生之負債，於審酌應否准許本件更生之聲
    請時，不應列為符合要件之積極事由，以符上開立法意旨，
    併予敘明。
五、綜上所述，依聲請人所提出之證據資料，尚難認定其確有不
    可歸責於己之事由，致發生履行顯有重大困難之情事，且依
    聲請人目前可處分及運用之資產與工作能力，應無不能清償
    債務或有不能清償之虞之情形，其更生之聲請即與消費者債
    務清理條例第3 條所定之要件不符，且上開欠缺又屬無從補
    正，自應駁回其更生之聲請，爰裁定如主文。
中    華    民    國   100    年    10    月    5     日
                          民事庭法  官  羅永安
以上正本係照原本作成。
如不服本裁定應於送達後10日內向本院提出抗告狀，並繳納抗告
費新台幣1,000 元。
中    華    民    國   100    年    10    月    5     日
                                書記官  張哲豪